【裁判字號】    97,上訴,4669
【裁判日期】    980325
【裁判案由】    殺人
【裁判全文】
臺灣高等法院刑事判決                97年度上訴字第4669號
上  訴  人
即  被  告  馮氏梅甲○○○○.
選任辯護人  詹文凱律師
上列上訴人因殺人案件，不服臺灣士林地方法院九十六年度重訴
字第二號，中華民國九十七年八月二十一日第一審判決（起訴案
號：臺灣士林地方法院檢察署九十五年度偵字第一五六一二號）
，提起上訴，本院判決如下：
    主  文
原判決撤銷。
馮氏梅（甲○○○○ ○○○ ○○○）殺人，處有期徒刑柒年；又殺人，未
遂，處有期徒刑肆年。應執行有期徒刑拾年，並於刑之執行完畢
或赦免後驅逐出境。
    事  實
一、馮氏梅（甲○○○○ ○○○ ○○○）為越南籍人士，自民國九十三年
    十一月二十八日起，由慶紘人力資源管理顧問有限公司（下
    稱慶紘公司）引介，受僱於乙○○位於臺北市○○區○○街
    一巷十六弄二八號住處內，負責看護乙○○中風母親蔡許碧
    玉之生活起居。馮氏梅來臺後，乙○○將其每月薪資扣除健
    保費、仲介費等費用後代為保管，每半年再將薪資匯回馮氏
    梅之越南家中。後於九十五年五月間，乙○○之配偶丙○○
    欲將馮氏梅之薪資匯回越南時，因馮氏梅怕薪資遭其越南之
    丈夫花用殆盡，遂請丙○○暫緩匯款。嗣於九十五年十一月
    間，馮氏梅向丙○○請求給付薪資，欲自行匯款至越南時，
    經丙○○以錢容易遺失及正辦理展延馮氏梅之居留證、工作
    證等事由，故暫未將薪資交予馮氏梅。馮氏梅因而懷疑丙○○係藉故拖延不付薪資，導致焦慮無法入睡。嗣於九十五年
    十一月十四日上午九時許，馮氏梅因連續數日無法入睡且身
    體不適，因而在極度壓力下，出現幻聽、妄想等精神病症狀
    ，罹患「反應性精神病」，致其辨識行為之違法性及依該辨
    識而為行為之能力顯著減低，於見丙○○於上址客廳內前打
    電腦時，明知人類頭部為身體最重要器官，若以菜刀砍殺，
    客觀上足生死亡之結果，竟基於殺人之犯意，先至廚房拿出
    菜刀，往背對馮氏梅之丙○○頭部接續猛力揮砍二刀，丙○○受此驚嚇隨即奪門而出並以手護住頭部，而馮氏梅竟接續
    上開殺人犯意，亦追出門外並接續往逃跑及跌倒在地之丙○○頭部猛砍三刀，致丙○○頭部左上後側受有5×0.5公分之
    撕裂傷、頭部右下部近頸部處受有4×0.5公分之撕裂傷，該
    二處撕裂傷均深可見骨，並大量出血，另左髖骨部位受有2
    ×2公分之撕裂傷、右手小指截肢、第二至第五手指伸指肌
    腱、伸腕橈側及尺側肌腱斷裂、尺骨突骨折。左手第三至五
    伸指肌腱及伸腕尺側肌肌腱斷裂等傷勢，後因馮氏梅見丙○○倒於血泊中並已失去意識，始未繼續砍殺，丙○○因而未
    生死亡之結果。詎馮氏梅返回上址，見因中風行動不便，試
    圖逃跑卻無法逃離之蔡許碧玉，竟另基於殺人之犯意，持同
    把菜刀，往蔡許碧玉之頭部、頸部及手部猛力揮砍，使蔡許
    碧玉因頭部、頸部遭砍三刀、手部遭砍五刀，致其顱骨骨折
    、顱內出血，最後引起中樞神經休克傷重不治當場死亡。嗣
    馮氏梅因心生畏懼，逃至位於臺北市○○區○○街一巷二四
    號之誠正國中三樓樓梯間跳樓自殺，而受有脊椎骨折、下半
    身癱瘓之傷害。經警據報趕赴現場處理，將馮氏梅送醫急救
    ，並扣得作案用菜刀一把及粉紅色外套之血衣一件。
二、案經蔡許碧玉之夫蔡柏楠、丙○○訴由臺北市政府警察局南
    港分局報請臺灣士林地方法院檢察署檢察官偵查起訴。
    理  由
壹、程序方面：
    按被告以外之人於審判外之言詞或書面陳述，除法律有規定
    者外，不得作為證據；又被告以外之人於審判外之陳述，雖
    不符合同法第一百五十九條之一至第一百五十九條之四之規
    定，但經當事人於審判程序同意作為證據，法院審酌該言詞
    陳述或書面陳述作成時之情況，認為適當者，亦得為證據。
    刑事訴訟法第一百五十九條第一項及第一百五十九條之五第
    一項分別定有明文。經查，本判決所引用之國立臺灣大學醫
    學院附設醫院（下稱臺大醫院）等鑑定機關出具之鑑定書，
    屬刑事訴訟法第一百五十九條第一項規定中之「法律另有規
    定」，為傳聞證據之例外，而均有證據能力之外，其他被告
    以外之人於審判外之陳述（含書面陳述），雖均屬傳聞證據
    ，惟當事人及辯護人於本院審判期日中均表示同意作為證據
    （見本院卷第一０六至一０九頁），本院審酌上開證據資料
    製作時之情況，尚無違法不當及證明力明顯過低之瑕疵，亦
    認以之作為證據應屬適當，且上開證據經本院於審判期日依
    法進行證據之調查、辯論，被告於訴訟上之程序權，已受保
    障。揆諸前開規定，應認前揭證據資料均有證據能力。
貳、實體方面：
一、訊據上訴人即被告馮氏梅對於上開犯罪事實均坦承不諱（見
    本院卷第一一０、一一一頁），核與證人即被害人丙○○於
    原審審理時所指述遭被告砍殺之情節相符（見原審卷第一四
    九至一五七頁），亦經證人即目睹被告砍殺丙○○之路人陳
    俊宇於原審審理時證述屬實（見原審卷第三五七至三六三頁
    ），且經證人乙○○、蔡柏楠結證無訛（見原審卷第一五七
    至一六四頁）。而證人丙○○受被告砍殺多刀後，經緊急送
    醫急救時，其頭部左上後側受有5×0.5公分之撕裂傷、頭部
    右下部近頸部處，受有4×0.5公分之撕裂傷，該二處撕裂傷
    均深可見骨，並大量出血，另左髖骨部位受有2×2公分之撕
    裂傷、右手小指截肢、第二至第五手指伸指肌腱、伸腕橈側
    及尺側肌腱斷裂、尺骨突骨折。左手第三至五伸指肌腱及伸
    腕尺側肌肌腱斷裂等傷勢，而有出血性休克，因頭部外傷併
    顱骨骨折併氣顱症，身體多處撕裂傷，右手小指截肢等情，
    有國防醫學院三軍總醫院九十六年三月三十日集逵字第０九
    六０００四九五四號函、九十六年五月三十日集逵字第０九
    六０００八三八三號函及所附之手部傷口示意圖、急診病歷
    紀錄及該院診斷證明書各一份附卷可參（見原審卷第一四四
    、一四五、二二九至二五六頁及偵查卷第九五頁）。是自上
    開函文資料，證人丙○○之頭部因受被告砍殺後，致該多處
    刀傷深可見骨，造成其大量出血，並產生出血性休克，足徵
    被告持刀揮砍丙○○用力之猛，可見一般，其有致丙○○死
    亡之犯意甚明。另被害人蔡許碧玉因受被告持菜刀猛力揮砍
    數刀後，造成顱骨骨折、顱內出血，最後因中樞神經休克而
    死亡等情，亦經臺灣士林地方法院檢察署檢察官督同法醫師
    相驗明確，此有相驗屍體證明書、法醫驗斷書等存卷足考，
    並據法務部法醫研究所解剖鑑定無訛，此有該所（95）醫鑑
    字第2219號鑑定書一份在卷可稽（見相驗卷第一二七頁、偵
    查卷第九七至一０六頁）。而被害人蔡許碧玉頭部刀傷共有
    三處，二處位於右頸部，其中一處在右耳中、上位有斜向砍
    痕，長圍達十八公分直徑約十六公分，有瓣狀切口內緣十三
    及九公分，深入枕部深達八公分，並在枕骨造成長七公分、
    寬一至一點五公分之骨質長型之裂口痕，為致命傷；頸部另
    處刀傷在右耳中、低位，有斜向開口十點五公分，閉口九公
    分，造成後頸枕部軟組織損傷，為次主致命傷；再被害人蔡
    許碧玉右下顎有斜橫向切割傷，開口與閉口分別為九及十公
    分，深達二公分，為次主要致命傷等情，有上開法務部法醫
    研究所鑑定書一份在卷足查。是依被害人蔡許碧玉之頭部刀
    傷多達三處，且位於頭部右耳中、下位處之刀傷長約十六公
    分，並深入枕部達八公分，並在枕骨造成長七公分、寬一至
    一點五公分之骨質長型之裂口痕等情以觀，被告往因中風不
    良於行、毫無反抗力之被害人蔡許碧玉頭、頸部猛力揮砍數
    刀，且刀傷甚深達八公分，不論持刀揮砍部位、力道及刀數
    ，足徵被告顯有致被害人蔡許碧玉於死之意，甚為明確。再
    採自被告使用之兇器（即扣案菜刀）及其所身著粉紅色外套
    之血跡棉棒DNA，分別與被告、被害人蔡許碧玉及丙○○的
    DNA- STR型別相同，上開型別在臺灣地區中國人分布機率預
    估分別為1.35 X10的-20次方、1.42X10的-20次方、4.58X
    10的-20次方等情，有內政部警政署刑事警察局九十五年十
    二月二十五日刑醫字第０九五０一七三二八六號鑑驗書一份
    附卷（見臺北市政府警察局南港分局現場勘察報告卷第五二
    至五四頁）可稽。此外，復有被告行兇所用之菜刀一把及粉
    紅色外套之血衣一件扣案可佐。足認被告前開自白與事實相
    符，應可採信。本件事證明確，被告前開犯行，堪以認定。
二、查被告基於殺人之犯意，持刀追砍丙○○，並於見丙○○倒
    於血泊中已失去意識，始未繼續砍殺，丙○○因而未生死亡
    之結果。核其此部分所為，係犯刑法第二百七十一條第二項
    、第一項之殺人未遂罪。而被告於砍傷丙○○後，返回屋內
    ，見因中風行動不便，無法逃離之蔡許碧玉，乃另起殺人之
    犯意，持同把菜刀殺死蔡許碧玉，核其此部分所為，則係犯
    刑法第二百七十一條第一項之殺人罪。被告所犯上開二罪間
    ，因犯意各別，自應分論併罰。又被告馮氏梅著手殺害丙○○，惟未造成丙○○死亡之結果，為未遂犯，爰依刑法第二
    十五條第二項之規定，按既遂犯之刑減輕之。
三、又行為時因精神障礙或其他心智缺陷，致其辨識行為違法或
    依其辨識而行為之能力，顯著減低者，得減輕其刑，刑法第
    十九條第二項定有明文。而刑法第十九條有關行為刑事責任
    能力之規定，係指行為人於「行為時」，因精神障礙或其他
    心智缺陷之生理原因，其辨識行為違法之能力（學理上稱為
    「辨識能力」）或依其辨識而行為之能力（學理上稱為「控
    制能力」），因而不能、欠缺或顯著減低之心理結果者而言
    。其中「精神障礙或其他心智缺陷」之生理原因要件，事涉
    醫學上精神病科之專門學識，自有選任具該專門知識經驗者
    或囑託專業醫療機構加以鑑定之必要；倘經鑑定結果，行為
    人行為時確有精神障礙或其他心智缺陷，則其辨識行為違法
    或依其辨識而行為之能力，是否屬於不能、欠缺或顯著減低
    之心理結果，應由法院本於職權判斷評價之。經查：
  (一)原審依辯護人之聲請，囑託行政院退除役官兵輔導委員會臺
    北榮民總醫院（下稱臺北榮民總醫院）針對被告於犯本件殺
    人及殺人未遂犯行時之精神狀態進行鑑定，經該院醫師綜合
    被告之生活史、病史、事發前、後及當時之精神狀態、到院
    實施精神狀態檢查及心理測驗之結果暨被告於警、偵詢及受
    鑑定時針對對於案發經過之描述等一切情狀後，判定被告於
    案發當時之精神診斷符合「急性及短暫性精神病症」，被告
    之精神病症為急性發作，有典型之症候群（幻聽，即聲音命
    令），並有相關聯的急性壓力（薪水問題），被告於看守所
    之病歷亦記載類似急性精神病症，因認被告於案發當時受幻
    聽（聲音命令）控制下，無法控制而為本案犯案行為，故認
    被告於案發行為時之精神狀態應已達「行為時因精神障礙，
    欠缺其辨識行為之能力」等情，有該院九十六年六月二十九
    日北總精字第０九六００一二一三三號函文所附之精神狀況
    鑑定書一份在卷可稽（見原審卷第二八九至二九二頁）。惟
    原審於詰問所有證人後影印全卷，另囑請臺大醫院鑑定被告
    案發時精神狀況結果，認為：「綜合馮員（即被告）之生活
    史、疾病史、身體及精神學檢查、精神狀態檢查，認為馮員
    於案發前得知家裡經濟狀況發生困難，再加其雇主因一時間
    無法將其薪水寄回家而致馮員感到極大壓力，此亦可由馮員
    連續數日無法入睡且身體不適看得出來，而馮員於此情境下
    出現幻聽使喚馮員攻擊雇主家人，當時馮員應幻有所謂的『
    反應性精神病』。由於無法抗拒幻聽之影響，當時身心亦欠
    佳，故馮員於案發當時在幻聽要其『打他們、打他死』的情
    況下，雖然有模糊的意識到殺人不好，但仍持菜刀砍傷丙○○，並回過頭來再砍死蔡許碧玉。直至看到蔡許碧玉躺在血
    泊之中時，才確切認識自己作錯事了，而有之後的跳樓想要
    尋死之行為。故認案發當時馮員受到『反應性精神病』的影
    響，而使得馮員辨識其行為違法之能力顯著受損，且其依辨
    識而行為之能力亦顯著受損」，亦有該院九十七年六月十九
    日校附醫精字第０九七一四七００八六號函附精神鑑定報告
    書一份在卷可參（見原審卷第四七二至四七七頁）。而精神
    鑑定報告書中所謂其行為違法之能力及依其辨識而行為之能
    力「顯著受損」，係指其行為違法之能力及依其辨識而行為
    之能力「顯著降低」，而非指不能辨識行為違法，又有該院
    九十八年二月二十六日校附醫精字第０九八四七０００三０
    號函附卷可考（見本院卷第八九頁），則上開二份鑑定報告
    ，就被告行為時之精神狀況，究係因精神障礙，致欠缺依其
    辨識而行為之能力，抑或致其辨識行為違法之能力及依其辨
    識而行為之能力「顯著降低」，二者並不相同。
  (二)惟本件係被告於屋內砍殺丙○○二刀後，復自屋內追出繼續
    砍殺已逃出之丙○○數刀，直至丙○○因傷重倒於血泊中，
    始再返回屋內等情，業經證人丙○○於原審審理時證述明確
    （見原審卷第一四九至一五七頁），且與證人陳俊宇於原審
    審理時所證述之情節相符（見原審卷第三五七至三六三頁）
    。自此觀之，被告在屋內砍殺丙○○二刀後，尚知悉並追逐
    丙○○，嗣因丙○○因傷重不支倒地於血泊中，即停止繼續
    砍殺，隨後尚能返回住處，顯見被告雖受幻聽之聲音控制，
    然以其尚能追出、停止砍殺及返回住處等情，可認被告於砍
    殺丙○○之時，其辨識其行為之能力，尚非完全喪失。
  (三)另被告於殺害蔡許碧玉後，尚將菜刀放回廚房，並回房內換
    衣服後，至鄰近之誠正國中三樓處跳樓自殺等情，業據被告
    於警詢時陳述明確（見相驗卷第四八至五十頁），並有兇刀
    一把及被告行兇時所穿著之粉紅色外套一件（置於被害人屋
    內廚房處）扣案可查。再證人即誠正國中警衛畢慰於原審審
    理時亦曾證稱：被告當時進來時有用國語跟我說想要打電話
    回家、被告當時精神狀況很正常，還微笑跟我說話等語明確
    （見原審卷第二九八頁）。另被告跳樓自殺獲救後，引介被
    告來台之仲介公司人員許智堯曾於醫院訪談被告，被告曾說
    明事發經過及緣由等情，亦經證人許智堯於原審審理時證述
    明確（見原審卷第三六五、三六八頁）。均足認被告於砍傷
    丙○○及殺害被害人蔡許碧玉後，尚知悉將菜刀及作案衣物
    置於被害人廚房內，而於換穿乾淨衣物後至誠正國中，並能
    以非其母語之國語告知證人畢慰要打電話回家後，再至誠正
    國中之三樓樓梯間跳樓自殺。顯見被告於砍傷丙○○及殺害
    蔡許碧玉之際，對於其行為方向（如至廚房、返回房間、至
    誠正國中、上三樓樓梯間）能有所認識及控制，且對於行為
    目的（置放沾滿血跡之菜刀、換下沾滿血跡之粉紅色外套、
    換穿乾淨衣物、至誠正國中以國語稱要打電話，自三樓處跳
    下自殺）等亦有認識，並依其目的（置刀、換衣、跳樓自殺
    ）而為上述行為。是難認被告於砍傷丙○○及殺害蔡許碧玉
    當時，其辨識、控制其行為之能力已完全喪失。
  (四)惟被告於案發前數日曾向證人丙○○要求給付薪資未果等情
    ，業據被告於原審審理時陳述明確（見原審卷第十七頁），
    另證人丙○○亦證稱：因辦理延展被告居留證，所以暫時沒
    有匯款等語（見原審卷第一五四、一五五），雖丙○○於案
    發前確有辦理被告居留延展之情（見原審卷第一０二至一０
    六頁），然被告或因不瞭解此緣由致誤解丙○○係故意剋扣
    其薪資，故被告於案發前確有因薪資給付問題產生壓力。再
    被告於原審審理時亦自承於案發前幾天路都睡不著等情（見
    原審卷第十七頁），另證人丙○○亦證稱：案發前有發現被
    告不舒服，被告向伊表示前晚沒有睡覺，伊有要被告回房睡
    覺等語（見本院卷第一五一頁）。可徵被告確有於案發前因
    整夜無眠，致有疑似不舒服之情。再觀諸被告持刀往甫關心
    其身體狀況之丙○○及其看護行動能力不便且未經手薪資之
    蔡許碧玉頭部猛砍等節，可認被告在無深仇大恨或外顯可見
    之激烈衝突下，卻持刀往賴玉還及蔡許碧玉猛力揮砍，其有
    因內在之精神障礙，致其無法完全控制其外在之殺人行為。
    是其所辯於案發時在耳邊有聽聞「打他、打他」等情，始持
    刀揮砍等情，自屬可能。
  (五)再被告被捕後於臺灣士林看守所羈押期間亦曾因「急性精神
    分裂症」於該所接受精神科治療等節，有臺灣士林看守所九
    十六年五月二日士所衛字第０九六六一００二二二號函及所
    附之診療紀錄、身心狀況紀錄表及行狀紀錄表等在卷可查（
    見原審卷第一八二至二一五頁）。是本院綜合上開臺北榮民
    總醫院及臺大醫院之精神鑑定報告、被告於羈押期間尚因急
    性精神分裂症接受治療，並參以前述被告之供述、相關證人
    之證詞及被告於案發前因面臨其越南家中經濟頓遭困難，而
    其隻身在臺工作，毫無親人隨伺在身，以致思鄉心情悲苦，
    而又誤解薪資被雇主剋扣，致其情緒無處發洩，有數日無法
    入睡，身體不適，承受極大壓力等情，應可認定被告於本件
    犯罪行為當時之精神狀態，確已因精神障礙致其辨識而行為
    之能力顯著減低，應屬無疑。上開臺大醫院之精神鑑定報告
    亦同此看法。至臺北榮民總醫院之精神鑑定報告認定被告於
    案發行為時之精神狀態應已達「行為時因精神障礙，致欠缺
    依其辨識而行為之能力」，尚與前開事證不符，為本院所不
    採。是被告於本件犯罪行為當時之精神狀態，確已因精神障
    礙致其辨識行為違法及依其辨識而行為之能力，顯著減低，
    爰依刑法第十九條第二項之規定，就其所犯上開二罪（殺人
    罪及殺人未遂罪）均各減輕其刑，並就殺人未遂罪部分予以
    遞減之。
四、原審據以論罪科刑，固非無見。惟原判決理由欄認定被告於
    行為時已因精神障礙致其辨識行為違法及依其辨識而行為之
    能力顯著減低，依刑法第十九條第二項之規定減輕其刑；惟
    事實欄僅記載被告於行為前焦慮不安而情緒恍惚之事實，並
    未記載被告行為當時之精神狀態如何，則原判決理由欄所認
    定被告行為時因精神障礙，致其辨識行為違法及依其辨識而
    行為之能力顯著減低，即失依據，而有事實理由矛盾之違法
    。被告上訴意旨，認其係不能辨識行為違法云云，固為無理
    由，但原判決既有前述可議之處，仍應由本院將原判決撤銷
    改判。爰審酌被告於因精神障礙致其辨識行為違法及依其辨
    識而行為之能力顯著減低之下，僅因報酬糾紛即率爾持刀相
    向致蔡許碧玉及丙○○分別受有事實欄所載之死亡結果及不
    輕之傷勢，其行為惡性難謂非鉅，惟其素行狀況良好，犯後
    均坦承犯行，及其品行、犯罪之動機、目的、手段、智識程
    度、丙○○所受之傷勢及本件犯罪所生損害等一切情狀，分
    別量處如主文第二項所示之刑，並定其應執行之刑，以示警
    懲。又被告為越南籍人士之外國人，其既因本件殺人犯行而
    受有期徒刑之宣告，爰依刑法第九十五條之規定，應於刑之
    執行完畢或赦免後，予以驅逐出境。至扣案之菜刀一支，雖
    係被告持以犯罪所用之物，惟其屬被害人丙○○所有，而非
    被告所有之物，爰不宣告沒收。又被告所為雖在九十六年四
    月二十四日以前，但既經本院分別判處有期徒刑八年及四年
    ，均已逾有期徒刑一年六月，依中華民國九十六年罪犯減刑
    條例第三條第十五款規定不予減刑，合予說明。
據上論斷，應依刑事訴訟法第三百六十九條第一項前段、第三百
六十四條、第二百九十九條第一項前段，刑法第二百七十一條第
一項、第二百七十一條第二項、第一項，第十九條第二項、第二
十五條第二項、第五十一條第五款、第九十五條，判決如主文。
本案經檢察官吳國南到庭執行職務。
中    華    民    國    98    年    3     月    25    日
                  刑事第十八庭  審判長法  官  吳鴻章
                                      法  官  周政達
                                      法  官  徐昌錦
以上正本證明與原本無異。
如不服本判決，應於收受送達後10日內向本院提出上訴書狀，其
未敘述上訴之理由者並得於提起上訴後10日內向本院補提理由書
（均須按他造當事人之人數附繕本）「切勿逕送上級法院」。
                                      書記官  王韻雅
中    華    民    國    98    年    3     月    25    日
附錄：本案論罪科刑法條全文
中華民國刑法第271條
殺人者，處死刑、無期徒刑或10年以上有期徒刑。
前項之未遂犯罰之。
預備犯第1項之罪者，處2年以下有期徒刑。


司法院資訊處製作；財團法人民間司法改革基金會備份。
